【裁判字號】    92,判,51
【裁判日期】    920116
【裁判案由】    考試
【裁判全文】
最  高  行  政  法  院  判  決                      九十二年度判字第五一號
    再 審原 告  甲○○
    再 審被 告  教育部
    代  表  人  黃榮村
右當事人間因考試事件，再審原告不服本院中華民國八十九年三月十六日八十九年度
判字第七三八號判決，提起再審之訴。本院判決如左︰
    主  文
再審之訴駁回。
再審訴訟費用由再審原告負擔。
    理  由
一、再審原告起訴意旨及補充理由略謂︰（一）謝銘洋依法應自行迴避而不迴避的作
    法，絕對會造成渠指導學生陳曉慧受試地位之不法優越，相對的，造成再審原告
    應試地位之不平等。如此熟稔的師生關係，謝銘洋之不迴避，絕對會與「誠信原
    則」（利益迴避原則可以解釋係包含於本原則之內）、「平等原則」、「公益原
    則」有所牴觸，而此利益衝突或利益輸送之防杜，亦即迴避原則成立之立法理由
    與精義所在，故應可視以上諸原則為憲法位階之原則。鈞院就本原則應該於公費
    留學考試加以適用，係持肯定之態度，而本原則既屬一般法律原則，乃存在於所
    有法規範之中，其作為法源之規範地位並無爭論，並不依附於再審被告公費留考
    相關法規是否明文有所規定，自不待乎法規之明文規定。原判決既稱本案面試「
    是否遵守程序之規定，乃法院審查之範圍。」又再審被告亦自認本案「面試行政
    程序難謂無瑕疵」，自當適用行政程序法第四條：「行政行為應受法律及一般法
    律原則之拘束。」及第八條：「行政行為，應以誠實信用之方法為之，並應保護
    人民正當合理之信賴。」之基本原則。原判決既已認定客觀的留學考筆試於聘任
    命題委員及閱卷委員時，再審被告已註明「台端如因子弟參加本項考試而不宜命
    題，務請．．．函知本部國際文教處」的「迴避規定」，則在主觀的面試中，依
    據「舉輕明重」的法理，面試委員自更應在主觀的留學考面試迴避指導學生，何
    待乎明文規定。參照前述推論可知原判決就此點之審究，乃屬「原判決所適用之
    法規、法理、經驗法則與該案應適用之法規、法理、經驗法則等，均相違背。」
    之情形。（二）在謝銘洋及陳曉慧等明知彼此師生關係之下，面試程序之進行，
    已有違背法令之處，蓋典試法第二十三條「辦理試務人員應嚴守祕密，不得徇私
    舞弊、潛通關節、遺漏舛錯．．．」。可推知謝銘洋與陳曉慧有若干程度之意思
    聯絡，使得面試時陳曉慧之優勢地位與再審原告及范銘祥相較，顯失平衡，違背
    國家考試公平競爭原則，參照鈞院八十八年度判字第三二○四號判決之意旨，尚
    可構成「以詐術或其他不正當方法，使考試發生不正確之結果。」情形，應準用
    或類推適用公務人員考試法第二十一條第五款、專門職業及技術人員考試法第二
    十條第五款之規定，由再審被告撤銷陳曉慧之錄取資格，公告再審原告第一名的
    地位。另原判決理由第三點稱「惟考試既涉及主觀之判斷，尤以口試為然，為避
    免考試之公平性遭受質疑，允宜慎重其程序，避免可能之利益衝突，被告（即本
    件再審被告）於辦理口試時，未能注意及之，其所為之程序難謂無瑕疵。」可知
    原判決既已認可「利益迴避原則」在此公費留學考試有其適用、認定公費留學考
    面試考試程序有瑕疵，卻又以此有瑕疵之面試程序，所作成之「評分、評語」來
    論斷再審原告及陳曉慧的面試表現，思欲證明對錄取結果不生影響，彼此間顯有
    重大矛盾，其瑕疵已達影響面試實質結果之程度，此乃行政法上「重要性理論」
    之違反，自屬行政訴訟法第二百七十三條第一項第二款所稱「判決理由與主文顯
    有矛盾」之情形。（三）再審被告八十八年一月公費留學考試面試注意事項第十
    一條及八十八年七月修正條文第十條均規定：「面試委員及辦理試務人員，如有
    配偶或三親等內之血親、姻親應試，應行迴避。面試委員為應考人現任機關直屬
    長官或為應考人學位論文之指導教授者，亦同。」亦即再審被告已公告自認公費
    留考應有「迴避原則」之適用。故原判決採認再審被告於八十八年八月製作之行
    政訴訟答辯書中所稱：「該部（教育部）公費留學考試或其他相關文件均未規定
    面試時指導教授與被指導學生之關係者須迴避，故面試委員謝銘洋未就其論文指
    導學生陳曉慧之應試迴避，並未違反有關法令之明文規定。」一節，顯有邏輯推
    理之重大矛盾，則再審被告前後不一之說法，明顯違反「禁反言原則」。退步言
    之，縱使再審被告歷年來迄未明文規定面試迴避原則，然利益迴避原則乃屬於行
    政法之一般法律原則，本不待法律之明文規定，本案因謝銘洋不迴避之行為，已
    造成該次教育部公費留學考試面試委員會之組織具有不合法之嚴重瑕疵，依法應
    有該原則之適用。然原判決理由中，並未就再審原告所提出關於此點之攻擊方法
    予以審酌，乃屬行政訴訟法第二百七十三條第一項第十四款所定之「原判決就足
    以影響於判決之重要證物漏未斟酌」。又前開消極的不適用法規顯然影響裁判者
    之情形，並非適用法律所產生見解上之歧異，亦屬行政訴訟法第二百七十三條第
    一項第一款「適用法規顯有錯誤者」之情形。（四）再審被告八十八年一月公費
    留學考試面試注意事項第十一條及八十八年七月修正條文第六條均規定面試的「
    評分項目及配分」，依據該標準，專業知識及見解僅佔四十分，僅佔面試評分的
    五分之二，尚未過半；人品與態度、言詞與表達各佔三十分，合計六十分，已佔
    五分之三。又在場面試之學者專家僅有謝銘洋一人係專研智慧財產權法，其他四
    位委員均係其他法律領域之專家，顯見公費留考的面試，並非全然係屬專業面試
    。原判決採認陳曉慧之「國際智慧財產權法」筆試科目得分較再審原告高，即認
    陳曉慧之專業知識較再審原告優越，然專業筆試分數與面試分數之高低，彼此並
    無必然關係，況再審原告並未對筆試部分有任何異議；面試與評分間有連帶關係
    者，在於面試委員所提問的專業問題耳。謝銘洋係陳曉慧之指導教授，渠之面試
    提問即為指導學生碩士論文之研究範圍，故面試委員對陳曉慧之評分、評語均屬
    肯定，自屬合理推論。由於謝銘洋僅給予再審原告及筆試第二名訴外人范銘祥不
    及格的分數，渠實質上是否濫用權力，可由渠在此三項評分項目及配分上，看出
    端倪。惟原判決雖已據以審查本案相關事項，但卻漏未深究審酌此節，僅稱「且
    在作成決定時，非僅就當事人個人之表現單獨觀察，而係與其他應考人一併為觀
    察評量．．．」。此可檢視再審被告留學考試「評分項目及配分表原卷」查明，
    於此本件有行政訴訟法第二百七十三條第一項第十三款規定之「當事人發見未經
    斟酌之證物或得使用該證物者」情形。（五）謝銘洋應迴避而未迴避，渠既已出
    席面試，即非「臨時缺席」，渠提問、給分、下評語影響考試之正確性及公平性
    ，不適用所謂「除四乘五」之計分方式，應以「除四而不乘五」的算法，方符合
    公平原則。再審被告於前程序答辯稱：「惟縱係應迴避亦屬臨時缺席之狀況一種
    ，仍應按前項除四乘五之規定計算．．．」。若再審被告強行將「謝銘洋出席面
    試，而後因須迴避，造成面試委員不足。」解釋成「謝銘洋臨時缺席，而後造成
    面試委員不足。」乃顯屬「裁量逾越」或「裁量濫用」，當然係屬違法。換言之
    ，再審被告既於此處自認「惟（謝銘洋）縱係應予迴避．．．」，在此特殊狀況
    下，應將其他四名委員所給之面試總分直接除四乘以百分之十八的面試比重，亦
    即以「除四而不乘五」的算法，再乘以百分之十八的面試比重，計入總分，才係
    真正除去謝銘洋應迴避而未迴避之影響。如此將使得考試之結果發生實質變動，
    致再審原告將回復筆、面試合計總分第一名之地位。旋再審被告復於答辯時，聲
    稱渠等所謂「除四乘五」的算法，僅係出於再審原告的質疑，所作「縱使」之說
    法云云。事實上再審被告該等「除去謝銘洋教授面試評分」的說法，均曾於訴願
    決定、再訴願決定中一再提出，再審被告所屬國際文教處吳副處長當時並公開向
    許多採訪記者陳述此節，經報紙刊出在案。退步言之，依照再審被告八十六年度
    公費留學考試簡章第五頁第十一條「錄取標準」（一）之四，僅規定「筆試四科
    總分乘以○．八二，面試總分乘以○．一八，併計為筆、面試總分，擇優錄取。
    」並未規定「面試總分」究竟多少，亦即面試總分乃屬於不確定狀態。依據再審
    被告自認八十四年度之前的公費留學考，只聘面試委員三位，故所稱之「面試總
    分」僅為三百分；八十四年度之後聘請面試委員五位，故所稱之「面試總分」變
    成五百分。因此再審被告所謂「除四乘五」算法，並非必然，乃係機關內部決議
    而已，既乏法津授權，亦與一般經驗法則相悖，再審被告自行創設不符法令之內
    規，違反「法律明確性原則」，不言可喻。原判決理由第五點引用再審被告「除
    四乘五」的算法，乃適用法規顯有錯誤。（六）其餘面試委員中曾有提及再審原
    告語言能力不足者一節，再審原告民國七十九至八十年奉外交部派往瑞士日內瓦
    大學高等國際關係研究所進修一年，獲得學位，該研究所係以國際貿易法、國際
    智慧財產權法、國際人權法、國際組織與多邊談判、國際及區域安全、國際環境
    法等國際法相關科目聞名；且世界智慧財產權組織（WIPO）設於該市，當地資料
    豐富，學者專家極多，常在該校開設長、短期課程，又世界上有兩百個左右的政
    府間及非政府間國際組織總部設於當地，約有百分之四十的居民為外交官及其眷
    屬、外國人，故英文乃當地通行語文。緣再審原告此次報考國際智慧財產權法學
    門，該研究所係為一英、法文通用的雙語學校，學生只要專精一種語文，並瞭解
    另一種語文即可，開設課程英、法文約各佔一半。再審原告前既已在該校獲得碩
    士級學位，此次若能獲得碩士後留考公費再次前往進修博士學位，部分課程尚可
    折抵學分，加上再審原告亦懂法文，可馬上進入狀況，早日獲得學位。再審原告
    既然能在該研究所獲得學位，豈能謂外語能力不足。原判決提及「故面試委員指
    其語文能力不足，係指瑞士之通用語文而言，與再審原告之英語能力無關．．．
    」等語，顯屬誤會。再審原告提出前述之新證據，乃屬「當事人發見未經斟酌之
    證物或得使用該證物，並且如經斟酌可受較有利益之裁判者。」（七）再審原告
    民國七十四年通過外交領事人員特考，身為外交人員工作十年以上，七十九年另
    獲得「美國在台協會」之「傅爾布萊特獎學金」，八十二年又考上國立中興大學
    法律學研究所博士班，之後於八十三年至八十六年，又曾外派菲律賓此一通行英
    語之國家工作近四年之久，於八十六年返國入學，這些國內外考試、進修、獎學
    金、工作經驗，需要一種以上的外語筆試及口試，若外語能力不足，如何通過考
    試、在外國讀書、工作、辦理交涉，更毋庸及於處理個人的家庭生活相關事項。
    事實上，由於再審原告打算前往的學校，既係英、法語通用之瑞士日內瓦大學高
    等國際關係研究所，當然「所謂外語能力」，即絕對與其英語能力攸關，原判決
    所指顯然誤會、曲解再審原告意旨。何況，面試當場均未以外語提問，面試「評
    分項目及配分」亦無外語能力之項目，焉可在未經任何測驗之下自由裁量。於此
    ，顯見彼等濫用裁量權。進一步言之，所有參與公費留考面試之應試者，均已通
    過留學國語言測試，方得以入圍面試，可知再審原告既已通過筆試之留學國語言
    測試，本不應由面試委員再就外語能力予以評斷，亦即渠等就此並無裁量判斷之
    餘地；加上面試當場又未以任何外語提問，故某些面試委員中提及再審原告語文
    能力不足，顯屬將「與考試無關之事項納入（評分）考量」，亦即行政訴訟法學
    理上所謂之「裁量逾越」。由此可見面試過程必然存有嚴重瑕疵，此種裁量權之
    濫用，足以作為撤銷該等行政處分之依據，原判決漏未審酌此點，再審原告爰提
    出公費留考簡章之規定，以及本項理由所提及之新證據，依行政訴訟法第二百七
    十三條第一項第十三款提起本件再審之訴。（八）再審原告於前程序起訴狀內所
    提出：「據悉多年來公費留考面試委員於面試時，手頭上已有每個學門考生的筆
    試成績及報考基本資料，依據不成文之行政慣例，於完成每個學門之面試時，面
    試委員中若與參加面試的考生有某些特殊淵源者，即會在不正式交換意見時，表
    示那個考生表現較優秀或彼此商議決定應由那個考生錄取，試想在謝銘洋的專業
    意見之下，則豈不更導致行政法上之『利益衝突』．．．」一節，並非自行揣測
    之語，乃公費留考面試過程行之有年之行政慣例。關於此既屬已普遍存在之事實
    ，依照經驗法則、論理法則，此等「事實上之推定」已構成行政訴訟法學理上之
    「表見證據」，依照行政訴訟法第一百七十六條準用民事訴訟法第二百八十二條
    ，以及行政訴訟法第一百八十九條：「行政法院為裁判時，應斟酌全辯論意旨及
    調查證據之結果，依論理及經驗法則判斷事實之真偽。但別有規定者，不在此限
    。依前項判斷而得心證之理由，應記明於判決。」之規定，鈞院得依已明瞭之事
    實推定，自行判斷真偽。依本案性質乃屬於行政訴訟法學理上之「雙重效力處分
    」，再審原告所提起之訴訟乃屬於「撤銷訴訟」，該訴訟涉及政府機關行政行為
    之合法性監督，自與公益攸關，依據舉證責任法則，亦應由行政機關證明無此行
    政慣例存在。惟若鈞院仍有疑義，請求准許依修正前行政訴訟法第十九條及修正
    之同法第一百三十三條以下之規定，傳喚當年所有面試委員瞭解之。再審原告在
    此另提出同年度「科技倫理與法律」學門落榜者，訴外人國立臺灣大學法律學研
    究所博士班二年級學生陳昭如，於八十八年一月二十八日致再審原告電子郵件乙
    封，其中言及其所接受不到十分鐘粗糙的面試經過：「．．．事後去問了我們系
    上身為口試召集人的老師，他也沒多說什麼，但是約略提到，在評斷口試分數時
    ，有人說都差不多，有一人說第二名的那位比較好。所以後來就是他上榜了．．
    ．」，顯示再審原告前述所提及「面試委員間於每一學門應考人全部完成面試後
    進行意見之交換與諮詢，尤其是向對此一學門學有專精之面試委員徵詢專業看法
    ，乃一般存在之行政慣例。」一事，並非虛構。另再審原告曾於八十九年五月面
    試委員陳春生在國立臺北大學法律學研究所講授的行政法專題研究課堂上，發表
    對本案實際參與經驗以及學術意見，提及：因為公費留考口試當場每個面試委員
    的專業領域不同，在對每個受試學生提問與回答過程中，除了個人的基本判斷外
    ，確實需要詢問並聽取在場其他專業面試委員的專業意見，以加強評分、評語之
    判斷基礎。當天面（口）試時，每個學門的兩位或三位應試人面試完畢後，面試
    委員間確實存在意見交換，向每一個學門專精的面試委員詢問，討論那一位應試
    人為優之事實。惟陳教授亦曾提及，依渠個人面試慣例，向來係於每位受試學生
    問答完畢，甫一離開試場，即馬上給予口試評語、分數，並不受其他在場面試委
    員討論之影響等語。事實上，再審原告係應陳教授之邀請，在渠講授之課堂上，
    對本案實際情況再做補充說明，渠亦係合併發表對本案實際參與經驗及理論上意
    見，此有共同上課之學弟妹多名共同聽聞，並非再審被告所稱「．．．陳教授係
    只針對國內一般口試舉行時，口試委員一般作法之情況抒發個人意見。」並可以
    推知當天面試委員間確有不正式交換意見的行政慣例，以及陳曉慧對於渠指導教
    授未迴避的看法。另外，雖再審原告一再請求，迄今再審被告不願給予八十六年
    度已訂有面試委員迴避規定之相關資料。實則依照修正之行政訴訟法第一百三十
    三條規定：「行政法院於撤銷訴訟，應依職權調查證據；於其他訴訟，為維護公
    益者，亦同」。第一百三十五條規定：「當事人因妨礙他造使用，故意將證據滅
    失、隱匿或致礙難使用者，行政法院得審酌情形認他造關於該證據之主張或依該
    證據應證之事實為真實。」蓋行政訴訟基本上為人民對抗官署之訴訟，就資訊掌
    握而言，人民已處於不利之地位，故當事人除應有閱覽各種訴訟文書之權利外，
    行政機關更應負有提出與訴訟有關文書、檔案及資料之義務。在此「訴訟攻擊防
    禦武器不平等」的情況之下，原判決要求訴訟當事人一方之人民積極舉證，極易
    導致「舉證之所在，敗訴之所在。」之結果，此實違反「平等原則」。此外，並
    請依行政訴訟法第一百六十四條「行政機關之提出義務」之規定，向再審被告調
    閱「八十六年度公費留學考試面試注意事項及有關面試規定之條文；聘請學者專
    家擔任面試委員書函原卷影本」等文件；或逕依行政訴訟法第一百三十五條「證
    據妨礙」之規定，免除再審原告之舉證責任，肯定再審原告所提出有關謝銘洋應
    適用迴避之規定。為求發現真實，再審原告爰請求鈞院能夠依職權向再審被告調
    閱上述法規及八十六年度教育部公費留學考試委員會議歷次會議紀錄原卷，查明
    謝銘洋是否曾出席會議。惟原判決漏未在判決理由就再審原告所提出此項攻擊方
    法予以回應，乃屬行政訴訟法第二百七十三條第一項第一款、第十三款、第十四
    款之情形。（九）本案謝銘洋與陳曉慧之特殊淵源，形式上於面試時已造成「再
    審被告公費留考面試委員會」組織不合法之瑕疵，而此瑕疵涉及行政程序之正當
    性，此瑕疵無可補正。我國現行法令中，已有二百餘種行政法規明文訂定利益衝
    突之迴避，其中規定面（口）試委員為應考人學位論文之指導教授應行迴避者，
    諸如：著作發明審查規則、公務人員考試口試規則，以及教育部公費留學考試面
    試注意事項等，由此可見平等原則、誠信原則、利益迴避原則、公益原則之遵守
    ，已成為各種法律共通之原則。上述原則乃達成考試公平之前提，並非因法未明
    文即可排除適用；而為了達到程序及實質正義的追求，凡有利益衝突之可能者，
    均應適用之，自不待法律之明文規定。事實上，民事訴訟法第三十三條第一項第
    二款之規定，推事有前條所定以外之情形，足認其執行職務有偏頗之虞者，當事
    人得申請推事迴避。前開規定，行政訴訟法規定得予準用。另行政程序法第三十
    三條第一項第二款規定：對於當事人若能提出具體事實，足認公務員執行職務有
    偏頗之虞者，亦得申請迴避。同條第五項還有若該公務員有前述情形而不自行迴
    避，且未經當事人申請迴避者，行政機關應「依職權命該公務員迴避」之規定，
    由此可見我國法律發展之趨勢，乃以朝向「正當法律程序」（due  process  of
    law ）之適用為目標，再審被告一再忽視本案所造成程序及實質的違法與不公，
    其所為辯詞顯然與法律潮流有所違背，缺乏合法性、合憲性之考量。原判決漏未
    在判決理由就再審原告所提出此節之攻擊方法予以回應，乃消極的不適用法規，
    屬於「適用法規顯有錯誤」之情形。爰請求依照職權調查證據及行言詞辯論後，
    廢棄原判決、撤銷原處分及一再訴願決定。（十）再審原告因原處分而受有損害
    ，爰一併提出附帶民事訴訟之賠償，請求再審被告就再審原告之損害給予賠償，
    金額暫以原公費留學考試報名表填註「留學國別」之瑞士日內瓦大學高等國際關
    係研究所博士班為擬制基礎，依該八十六年公費留學考試簡章第三條有關待遇（
    公費項目及支給標準之規定），計算得出留學瑞士四年之學費二一、七一二瑞郎
    （每年五、四二八瑞郎乘以四年）、生活費計四五、六○○美元（每個月九五○
    美元乘以四十八個月）、論文印繕費二○○美元、直接往返日內瓦經濟艙機票費
    新台幣一○○、八七二元等費用，暫以八十九年九月十六日中國國際商業銀行現
    金賣匯掛牌匯率：一瑞郎兌換十七點七三新臺幣、一美元兌換三十一點四七新臺
    幣，折和新臺幣各為學費三八四、九五四元、生活費一、四三五、○三二元、論
    文印繕費六、二九四元，加上機票費，總計新臺幣一、九二七、一五二元，及自
    公費留學考試放榜日（民國八十七年四月二日）起至清償日止，按年息百分之五
    計算之利息。
二、再審被告則以：（一）按行政訴訟法第二百七十三條第一項第一款所謂適用法規
    顯有錯誤，係指原判決所適用之法規與該案應適用之法規相違背，或與解釋、判
    例有所牴觸者而言，至於法律上見解之歧異或認定事實錯誤，再審原告對之縱有
    爭執，要難謂為適用法規錯誤：１、再審被告舉辦之公費留學考試，其性質並非
    憲法上所保障之應考試服公職基本權之考試，定位上較類似給付行政中給予人民
    （考生）出國留學學費、生活費之資助性質，屬於所謂給付行政領域，因為考生
    即使未能考上留考，並不因此剝奪或限制其留學或以其他管道出國深造權利，更
    未剝奪其再次應考機會，故再審被告並未涉及再審原告所謂違反憲法第七條平等
    權及第十八條應考試服公職權。再審原告另所舉司法院釋字第四一八號解釋及學
    者吳庚著作關於人民基本權利（訴訟權）保障與公正程序（正當法律程序）之確
    保等，固然無誤，但如同司法院於其他多號解釋（最近者如釋字第四九一號解釋
    關於公務員記二大過免職之案例）所強調正當法律程序之重要，主要指牽涉憲法
    所保障之基本權或對人民權益（如財產權保護）侵害事項，與本案牽涉性質上屬
    給付行政性質者不同。再審被告並非主張在給付行政領域就不須重視正當程序，
    而是在給付行政領域，其對正當程序之要求，其密度、嚴格度不若侵害行政或憲
    法基本權保護為高，若法無明文要求行政機關履行一定程序（法律有明文要求者
    ，如行政程序法第一百零二條限制或剝奪人民自由或權利之行政處分，應給予當
    事人陳述意見機會。）則行政機關在其職權範圍內，有程序上形成與裁量之權限
    。當然並不排除即使法律未明文規定，行政機關基於本身業務上之專業考量以及
    對應社會環境之變遷，而對相關程序規定，作更合理與比過去更嚴格之規定，而
    並不能因此認定行政機關之改變即為今是而昨非。本案關於面試委員之迴避事項
    ，於八十六年之前及八十七年之後之規定，其法理上當先作如是釐明。再審原告
    引據再審被告八十八年一月所訂定之公費留學考試面試注意事項，以此指摘再審
    被告之八十六年公費留學考試面試迴避事項之矛盾，應屬法理認知之錯誤。２、
    行政法上之誠信原則，指的是行政機關（公權力）與人民間為行政行為時，該遵
    循之原則。就本案再審被告舉辦考試與面試過程及行政作業程序所規定者（如面
    試委員之組成、面試委員「臨時缺席」之補救評分辦法），係對本試務作業執行
    方式之規定，亦係針對全體不特定之應考人員一致性作法，足以顯示無失於公平
    與誠信原則，未見對再審原告單獨有何不誠信問題。至於謝銘洋是否迴避，因當
    時並無法令規定，純屬謝銘洋個人當時判斷問題，再審被告必須尊重其判斷與選
    擇，無明確證據不可遽認其有偏頗，更不能以私法契約之誠信原則強行灌加於當
    時並無法令規定之行政行為，尤其不能以新訂之法令指摘或適用於之前之行政行
    為，此為基本之不溯既往原則，否則反將造成秩序的混亂，違背法律安定的目的
    。再審原告以此主張原判決有行政訴訟法第二百七十三條第一項第一款「適用法
    規顯有錯誤」情形，顯無理由。３、再審原告指稱謝銘洋應迴避而不迴避的作法
    ，「絕對會造成渠指導學生陳曉慧受試地位之不法優越」，其已違反一般法律原
    則，而原判決卻得出「並未影響其（考試）實質結果」之心證，乃屬「原判決所
    適用之法規、法理、經驗法則與該案應適用之法規、法理、經驗法則等，均相違
    背」，應構成「適用法規顯有錯誤」的再審理由。惟查原判決已判定，「．．．
    並無有關面試委員應迴避之規定．．．並未違反有關法令之明文規定．．．允宜
    慎重其程序．．．被告於辦理口試時，未能注意及之，其所為之程序難謂無瑕疵
    。」姑不論再審被告見解如何，質言之，此判決係雖接受並無法令明定之現實事
    實，同時亦未否定再審原告關於「謝銘洋應迴避而不迴避」於本行政行為上之主
    張，至於判決論述上所採理由，應無必要與再審原告之陳述全然相同。至原判決
    認定面試委員謝銘洋未迴避參加面試，並未影響考試之實質結果，係以其他委員
    的面試成績作為考量基礎，並有司法院釋字第四六二號解釋「．．．教師評審委
    員會除能提出具有專業學術依據之具體理由，動搖該專業審查之可信度與正確性
    ，否則即應尊重其判斷。受理此類事件之．．．行政法院自得據以審查其是否遵
    守相關之程序，或其判斷、評量有無違法或顯然不當之情事。．．．」及釋字第
    三八二號解釋「．．．應尊重教師及學校本於專業及事實真象之熟知所為之決定
    ，僅於其判斷或裁量違法或顯然不當時，得予撤銷或變更」釋示之適用，當不能
    遽謂原判決有「所適用之法規、法理、經驗法則與該案應適用之法規、法理、經
    驗法則等，均相違背」之情形。４、原判決認定「縱於面試當時，發現委員謝銘
    洋不宜參加面試而迴避，致臨時發生委員缺額之情形。」依再審被告相關規定得
    計分方式，再審原告仍不能獲得有利之決定，因此認「本件行政程序雖有質疑，
    然於考試之結果不生實質影響。」再審原告認本案實際情形係謝銘洋已經出席面
    試，應非屬「臨時缺席」之情形，原判決前述認定，顯屬「裁量逾越」、「裁量
    濫用」之違法，而有「適用法規顯有錯誤」之再審事由。惟「臨時缺席」係對面
    試委員因各種原因臨時不能執行任務之概括性表示，當亦包括若法令有規定應迴
    避，或應迴避而未迴避時之適用，是以謝銘洋「縱使」係因迴避，或應迴避而未
    迴避，均屬臨時缺席之狀況一種，屬理之必然，仍應按除四乘五之規定計分方式
    計算，此於八十五年公費留學考試亦有例可稽，此係對全體不特定應考人之一致
    性規定作法。查原判決前述論斷，其旨在縱使「面試當時，發現委員謝銘洋不宜
    參加面試而迴避」，其因專業判斷所產生之計分結果亦將不利再審原告，而再審
    原告反覆指稱應如何計分云云，除罔顧再審被告經公費留學考試委員會通過之「
    臨時缺席」計算規定外，亦似未瞭解原判決之意旨。亦即以該項計分方式既經八
    十五年及八十六年公費留學考試委員會決議採行，與謝銘洋如迴避退出面試之情
    事，再審原告主張有違平等原則，業經原判決論明在案，以為適用法規錯誤，顯
    無足採。原判決前述認定與學理上所謂「裁量逾越」、「裁量濫用」絕無關連，
    而再審原告明顯亦不能再進一步具體指明，原判決前述論斷究竟有何種「適用法
    規顯有錯誤」之情形。５、再審原告引據再審被告聘任筆試命題委員函之註明「
    台端如因『子弟』參加本項考試而不宜命題，務請．．．函知本部國際文教處」
    之迴避規定，認為依「舉輕明重」法理，面試委員自更應在主觀的留學考試面試
    迴避渠指導學生，何待乎明文規定？認為原判決就此點之審究亦屬「適用法規顯
    有錯誤」。惟查再審被告所謂之「子弟」原意即係對父兄而言的晚輩，而再審原
    告誤以「子弟」即係教授之門人學生，實則應係「弟子」。再審被告未察語意之
    分野，率言「面試當天謝銘洋應迴避而不自行迴避渠之『子弟』」，此當係再審
    原告認知的錯誤，且依前已述及法無明文規定之論述，當無可謂原判決「適用法
    規顯有錯誤」之情形存在。復綜觀現行各種規定，「利益迴避」多是指具有親屬
    關係或代理關係等，彼此間有共同之利益或利害關係，然而指導教授與學生之間
    只有論文指導之單純學術關係，縱使曾經合著文章亦然，此間無任何利益或利害
    關係可言，除非有其他具體情事足以證明有利害與共之關係，否則單純以此種學
    術關係，是否足以被認為屬利益迴避之範圍，實不無疑義。況且原判決在理由中
    對於利益迴避問題，已經多所審酌，並非如再審原告所稱漏未在判決內就此攻擊
    方法予以回應，是以其據此以「適用法規顯有錯誤」提出再審之訴，顯無理由。
    （二）行政訴訟法第二百七十三條第一項第二款所謂判決理由與主文顯有矛盾，
    係指判決理由與主文之內容適得其反而言。判決理由與事實之記載不甚適合或判
    決理由不備，均屬判決違背法令問題，並非理由與主文矛盾，自不得為再審之事
    由：１、再審原告認原判決既已聲明「考試決定涉及專業及教育判斷，其所依據
    之判斷事實無法重新展現於法院之前，以供審查。」且已認定再審被告「所為之
    程序難謂無瑕疵」，如何可依據面試委員所作成之評分、評語，來論斷再審原告
    的專業能力，因而認原判決有「判決理由與主文顯有矛盾」之再審事由。然而正
    因「考試決定涉及專業及教育判斷，其所依據之判斷事實無法重新展現於法院之
    前，以供審查。」因此法院原則上應尊重面試委員所作成之評分、評語，來論斷
    考試的決定，此亦係前述司法院釋字第四六二號及三八二號解釋所揭櫫之要旨。
    假使作成考試決定之程序有瑕疵，法院自得加以審查；於本案，原判決對此已詳
    予審酌，仍認該程序瑕疵並未違反有關法令之明文規定，且未影響其結果，因此
    駁回再審原告之訴，不能謂原判決有「判決理由與主文顯有矛盾」之情事。２、
    行政法「重要性理論」，參據司法院釋字第二九八號解釋，當係指對相對人言有
    重大影響者，至行政處分瑕疵是否重大明顯，係指足以影響行政處分無效或得撤
    銷之判定基準（即行政程序法第一百十一條第七款所定「其他重大明顯之瑕疵者
    」），二者為迥不相侔之法律概念，而行政程序法第一百十四條第一項第四款並
    有「應參與行政處分作成之委員會已於事後作成決議者」為行政處分瑕疵補正之
    事由，本案系爭程序瑕疵，僅有參與面試委員一人之應否迴避問題，則原判決以
    原考試面試尚無重大明顯瑕疵，且本項考試決定涉及專業及教育判斷，從而作成
    瑕疵並不影響其結果之判定，並無判決主文與理由顯有矛盾之情事。（三）行政
    訴訟法第二百七十三條第一項第十三款所謂當事人發見未經斟酌之證物或得使用
    該證物者，但以如經斟酌可受較有利益之裁判者為限，係指該證物在前訴訟程序
    中即已存在而當事人不知其存在，或不能予以使用，現始發現或得使用者而言，
    並以如經斟酌可受較有利益之裁判者為限；此與已經提出使用而為法院摒棄不採
    之情形迥然有別。在判決前如已主張其事由或已提出其證物者，則不得更據以提
    起再審之訴：１、再審被告於八十六年尚未訂定公費留學考試面試注意事項，而
    謝銘洋該年亦僅受邀擔任面試委員，其他公費留學委員、學門委員及命題委員均
    未聘邀，故再審原告要求調閱該年歷次會議紀錄原卷應無必要。該年亦未訂定「
    按評分項目配分」之標準，而係以「面試委員評分評語表」評分。面試評分作法
    係於八十六年公費留學考試之面試當日開始前，舉行面試委員會，經討論確立面
    試原則及每位委員評分標準（面試滿分為一百分，評分以七十分為基準數，並於
    會中口頭告知各面試委員，面試評分若高於九十分或低於六十分，則評語應有明
    確說明），另請各面試委員在每位考生評分表評語欄中填寫與考生專業知能有關
    之評語。此於再審被告於前程序答辯書中理由一已檢附原「面試委員評分評語表
    」指陳甚詳，並已為原判決所審酌，自無再行調閱評分表原卷之必要。而再審原
    告復援引再審被告八十八年一月訂定之「公費留學考試面試注意事項」（注意事
    項係提示面試委員須注意者）的相關規定，認依該規定，其應獲得較有利的考試
    決定，因此謂其具有「當事人發現未經斟酌之重要證物」的再審事由。惟查該規
    定係本案發生，再審被告於八十八年一月（八十七年公費留學考試之面試係八十
    八年二月舉行）新訂規定，姑不論是否為「如經斟酌可受較有利益之裁判者」，
    因係屬原訴訟中不存在者，如無特別之過渡法的明文規定，自不能當然適用於本
    案，尤不能執此作為「未經斟酌之重要證物」。２、再審原告再審訴狀內，多次
    指稱謝銘洋於口試中所詢問之題目係陳曉慧之碩士論文中之主要內容，認為謝銘
    洋有偏頗之情事並影響評分，同時要求調閱教育部的原始「評分項目及配分表」
    ，並據以主張此為其所發現未經斟酌之證物，本節已於前項說明無必要再行調閱
    之理由。另經洽詢謝銘洋瞭解，謝銘洋指稱此屬再審原告惡意中傷之詞，與事實
    完全不符，此經由詳細比對再審原告所指稱之碩士論文第六十四頁至第七十頁之
    內容，即可明瞭，其內容與謝銘洋於口試所提之問題毫無任何關連。謝銘洋所問
    者為歐盟與世界智慧財產組織於一九九六年所通過之最新規範，而陳曉慧之碩士
    論文完成於一九九五年，當時這些最新規範尚未通過，陳曉慧如何能夠未卜先知
    ；況陳曉慧所寫之論文為受雇人著作之問題，與歐盟世界智慧財產組織於一九九
    六年所通過之規範內容更是毫無相關，則如何能說謝銘洋所問之問題係陳曉慧論
    文之主要內容，此項指控應屬不實。復且謝銘洋之問題與陳曉慧論文內容關係等
    事項，再審原告於前行政訴訟中即已提出主張，已為原判決所審酌，當不得據以
    提起再審之訴。至於再審原告所稱「評分項目及配分表」（如前項所述，實則為
    「面試委員評分評語表」）所呈現出之分數，已經為原判決所採酌，不得謂為未
    經斟酌之證物。３、再審原告提出其英文能力與瑞士某大學可使用英文之相關資
    料，認為原判決提及面試委員指其語文能力不足，係指瑞士之通用語文言，與再
    審原告之英語能力無關，顯屬誤會云云。惟原判決既認為本案與再審原告之英語
    能力無關，則再審原告所提出跟英文能力有關之資料，顯非屬「發現未經斟酌之
    證物」。況再審原告之語文能力如何，雖然是於面試時被口試委員詢及之問題，
    然而並非原判決之基礎，亦顯非「如經斟酌可受較有利益之裁判者」之再審理由
    。再審原告指稱其曾於擬留學國獲得碩士級學位等，均為原判決時已存在之事證
    資料，當不得以之為新證據，主張依行政訴訟法第二百七十三條第一項第十三款
    提起再審之訴；而再審原告亦自承「開設課程英、法文約各占一半」，足見面試
    委員指其當地語文能力不足，並非無據，原判決亦經予以審酌肯認在案。４、再
    審原告提出諸多資料，主張其並無如面試委員的評語所指其語言、專業能力不佳
    的情形，認為面試委員不得就其外語能力予以評量，否則即屬裁量逾越，據此主
    張其有「當事人發現未經斟酌之證物」的再審事由。惟以本案考試面試為公費留
    學考試之一部，面試委員審酌事實及專業判斷，作成評量決定，留學國語文能力
    自與應考人之有無留學深造能力息息相關，並作為專業判斷準據之一，既無司法
    院釋字第四六二號解釋所釋「有判斷、評量有無違法或顯然不當情事。」依司法
    院釋字第三八二號解釋，自應「尊重教師及學校本於專業及事實真相之熟知所為
    之決定。」再審原告混淆判斷餘地與裁量逾越之法律原理，顯有誤會。再審原告
    前述各節，均屬對面試委員專業判斷之質疑，再審原告既不能具體指陳考試過程
    有前述「判斷、評量違法或顯然不當之情事」，則再審原告所爭執者，均係法院
    應尊重原考試決定的部分，質言之，法院無從據其主張、資料及臆測推論更為不
    同之決定。（四）關於再審原告所指行政訴訟法第二百七十三條第一項第十四款
    原判決就足以影響於判決之重要證物漏未斟酌者之再審事由：１、有關面試迴避
    事項之訂定，於訴願決定及再訴願決定均提及嗣後教育部於處理公費留學考試面
    試時，當再慎重周延，就相關迴避事項予以規範。故再審被告決定於八十七年之
    公費留學考試於面試辦理前（即八十八年二月）訂定面試注意事項列入迴避原則
    以提示面試委員，並自該年方始適用。而再審原告引據再審被告八十八年一月訂
    定之公費留學考試面試注意事項，據以指摘再審被告八十六年之公費留學考試面
    試委員會之「組織具有不合法之嚴重瑕疵」，認為原判決就此並未加以審酌，屬
    「原判決就足以影響於判決之重要證物漏未斟酌者」之再審事由。惟查原判決除
    已判明「．．．面試委員謝銘洋未就．．．應試迴避，並未違反有關法令之明文
    規定。」當不得謂未加以審酌。２、再審原告主張再審被告八十八年一月訂定之
    「公費留學考試注意事項」訂有「應考人學位論文之指導教授」應迴避之規定，
    可證再審被告亦承認此種情形應屬迴避事由，且利益迴避原則本屬一般法律原則
    不待法律明定，就此原判決未予審酌，應屬「原判決就足以影響於判決之重要證
    物漏未斟酌」的再審事由。然原判決原已認定再審被告所為程序「難謂無瑕疵」
    ，已如前述，因此，即使原判決再斟酌再審原告前述主張，亦不能影響判決結果
    。３、再審被告八十八年一月訂定之「公費留學考試面試注意事項」，屬教育部
    依職權訂定機關內部運作所為非具體對外發生法規範效力之行政規則，上開注意
    事項參據司法院釋字第二八七號解釋，既非闡明法規之原意，自應自規範下達之
    日起始有其適用，基於程序從新，實體從舊之原則，原判決對於行為時法無明文
    之原則，並無審酌必要，此注意事項為本案發生時所無，自無所指「原判決就足
    以影響於判決之重要證物漏未斟酌」之可言。４、再審原告證明面試經過不無疑
    義，據此主張其有「原判決就足以影響於判決之重要證物漏未斟酌」之再審事由
    。惟按行政訴訟採職權探知主義，所請求調查證據如與本案無關，行政法院亦不
    受當事人主張之拘束。再審原告所指委員間意見交換等問題，並補提相關網友電
    子郵件等資料，均屬私人意見之抒發或表現，應無調查之必要，而有關謝銘洋提
    問是否影響評分，宜屬專業判斷事項，尚非司法審查之範疇，亦經原判決論明在
    案，再審原告據以為再審理由，顯無足採。再審原告以「一般慣例」之想法，舖
    陳臆測其為本案情節發展之前提，認為面試委員係由「意見交換」中，由與考生
    有特殊淵源者、或由專業之委員主導，商議決定應由那個考生錄取，此推測性說
    法係完全否定並傷害所有面試委員（包括其他學門及研究領域）之學術人格、專
    業見解及獨立評審能力，殊不可取。再審狀所列證人之一陳春生教授（亦為該面
    試委員之一）即對於再審原告不當引述其講話，提出澄清說明。復就「專業」言
    ，中央研究院院士係經由原院士投票選出，依再審原告非屬專業領域即無法判斷
    應試人專業說法，豈非每位原院士均無資格票選新院士，蓋因每位院士在其各自
    專業領域均屬頂尖者。由此可知，面試委員當可以本身之學識、經驗及對該學門
    之宏觀角度，對應試人做符合其專業之客觀評估，此在博士論文口試中及面試委
    員之組成情形，亦屢見不鮮，斯時再審原告當不能謂非屬其專業領域之面試教授
    無資格對其評斷。故再審原告主張其有「原判決就足以影響於判決之重要證物漏
    未斟酌」之再審事由，實為無理由等語，資為抗辯。
三、本件再審原告參加再審被告舉辦之八十六年公費留學考試法學學門（研究領域：
    國際智慧財產權法），未獲錄取，經向再審被告查詢，再審被告告以：依八十六
    年公費留學考試簡章第十一條第一項第四款規定，該次考試筆試、面試比例：筆
    試四科總分乘以○．八二，面試總分乘以○．一八，併計為筆、面試總分，再依
    筆、面試總分及預定錄取名額，擇優錄取。再審原告筆試成績總分為二三三．二
    分，面試成績總分為三四五分，依前述規定計算筆、面試合計總分為二五三．三
    二分，未達所報考學門之錄取人數範圍等語。再審原告不服，以該試面試委員之
    一謝銘洋為錄取人陳曉慧前在國立臺灣大學法律研究所碩士班論文之指導教授，
    應行迴避而未迴避，影響考試之正確與公正，循序提起行政訴訟，本院以：（一
    ）按考試決定涉及專業及教育判斷，其所依據之判斷基礎事實無法重新展現於法
    院之前，以供審查。且在作成決定時，非僅就當事人個人之表現單獨觀察，而係
    與其他應考人一併為觀察評量，故法院對考試決定之審查應受前述考試特性之限
    制，除是否遵守程序之規定，是否適用正確之考試標準，是否根據正確之事實，
    是否違反通常之評分標準，是否將考試無關之事項納入考量等事項外，均非法院
    審查之範圍。本件再審原告爭執八十六年公費留學考試法學門面試時，面試委員
    謝銘洋有應迴避之事由而未迴避，影響考試之公正，核屬考試之程序問題，自屬
    本院所得審查之範圍。查為維持特定事件審查過程中，參與審查或決定之人員之
    公正、客觀，法令常就各種事件之類型，依其性質，設有迴避之規定，民事訴訟
    法、刑事訴訟法、行政訴訟法；行政程序法、訴願法等均有相關規定。本件再審
    被告舉辦之公費留學考試，除聘任命題委員及閱卷委員時，註明「台端如因子弟
    參加本項考試而不宜命題，務請．．．函知本部國際文教處」外，並無有關面試
    委員應迴避之規定，故面試委員謝銘洋未就其論文指導學生陳曉慧之應試迴避，
    並未違反有關法令之明文規定。惟考試既涉及主觀之判斷，尤以口試為然，為避
    免考試之公平性遭受質疑，允宜慎重其程序，避免可能之利益衝突，再審被告於
    辦理口試時，未能注意及之，其所為之程序難謂無瑕疵。（二）再審原告應考之
    科目為法學門智慧財產權法組，該科目筆試再審原告之原始分數為五十三分，陳
    曉慧為七十三分。五位面試委員中，謝銘洋及另二位委員對陳曉慧評分為九十分
    ，其他二位分別為九十二分及九十五分，綜觀五位面試委員對陳曉慧之評分，均
    係法學門（包括智慧財產權法組）應面試之十四人中最高分者，面試委員所為之
    評語亦屬肯定，例如：思路清晰、表達清楚、專業知識豐富、基礎法學知能及語
    文能力均相當充足富潛力、智慧財產權法之素養充分、專業知識良好語文能力良
    好、法學基礎與一般知識豐富等。而再審原告之面試成績分別為七十五分、七十
    五分、五十分、六十五分、八十分，其中三位面試委員所為之評分為參加面試十
    四人中之最低者，對再審原告之評語除一位表示再審原告具國際觀對國際貿易之
    知識良好，屬肯定之評價外，其餘分別認為當地語文能力不足，將無法充分運用
    當地資料；專業知識明顯不足、平平、留學地語文能力尚待充實、專業知識欠缺
    、表達不足等，均非肯定之評價。查再審原告報考時，雖報考英文，惟指定前往
    瑞士進修，故面試委員指其語文能力不足，係指瑞士之通用語文而言，與再審原
    告之英語能力無關，再審原告稱其在以英語為通用語言之菲律賓服務四年，豈能
    謂外語能力有欠缺等語，應屬誤會。綜上所述，面試委員謝銘洋未迴避參與面試
    ，並未導致原決定有難以維持其效力之瑕疵，再審被告依其既定之計分標準，依
    五位面試委員評分之結果，計算成績，並為陳曉慧錄取之決定，於法並無違誤。
    至於再審原告主張，據傳言面試時面試委員均持有面試人之筆試成績，面試委員
    若與某些考生有特殊淵源者，委員間即會不正式交換意見，以決定由何人錄取云
    云，既為再審被告否認，再審原告所主張本屬傳言，又未提出任何證據以供調查
    ，自無可採。又關於面試委員謝銘洋發問內容及再審原告對該問題之回答，謝銘
    洋對再審原告回答之態度反應等，是否影響其他委員之判斷，及謝銘洋對再審原
    告及陳曉慧評分之差距是否過於懸殊核屬各面試委員專業範圍之判斷事項，非本
    院所得審究。（三）縱於面試當時，發現委員謝銘洋不宜參加面試而迴避，致臨
    時發生委員缺額之情形，依再審被告八十六年公費留學考試第四次委員會議之決
    議援引八十五年公費留學考試第三次委員會決議之「面試委員有一人臨時缺席，
    該組考生面試成績總計以除四乘五換算為面試成績總分」方式，扣除面試委員謝
    銘洋之面試評分計算出三名參加面試考生之面試總分，陳曉慧仍為該三名參加面
    試考生之中筆、面試合計分數之第一名，是本件行政程序雖有質疑，然於考試之
    結果不生實質影響。再審原告雖主張，應逕行扣除謝銘洋之評分，以其他四位面
    試委員之評分結果乘以○．一八計算總成績，依此計算，再審原告應為錄取人等
    語。但查，委員謝銘洋於面試當時如發現不宜參加面試而退出面試時，即發生面
    試委員不足之情形，再審被告就類似之情形於八十五年度公費留學考試第三次委
    員會中業已決議，面試委員臨時缺席時，以面試總成績除以四乘以五換算。八十
    六年度公費留學考試委員會決議，有關面試部分往例辦理，有各該議會記錄附卷
    可稽。面試委員迴避與缺席事實上均造成委員不足，無法依一般情形計算分數，
    再審被告已有既定之補救措施，其援用作為計算成績之方式，於法並無不合，再
    審原告主張反於再審被告原有之計分方式，計算本件分數，有違平等原則，尚無
    可採，因將原處分、訴願決定及再訴願決定遞予維持，駁回再審原告於前程序之
    訴。
四、本院查：（一）本件再審原告主張：謝銘洋依法應自行迴避而不迴避的作法，絕
    對會造成渠指導學生陳曉慧受試地位之不法優越，相對的，造成再審原告應試地
    位之不平等。如此熟稔的師生關係，謝銘洋之不迴避，絕對會與「誠信原則」、
    「平等原則」、「公益原則」有所牴觸一節，查再審原告之筆試原始分數為五十
    三分，陳曉慧為七十三分。五位面試委員中，謝銘洋及另二位委員對陳曉慧評分
    為九十分，其他二位分別為九十二分及九十五分，五位面試委員對陳曉慧之評分
    ，均係法學門應面試之十四人中最高分者，面試委員所為之評語亦屬肯定。而再
    審原告之面試成績分別為七十五分、七十五分、五十分、六十五分、八十分，其
    中三位面試委員所為之評分為參加面試十四人中之最低者，對再審原告之評語除
    一位表示肯定外，其餘均非肯定之評價。則謝銘洋未迴避參與面試，並未導致原
    決定有難以維持其效力之瑕疵，尚難認原處分已達違反「誠信原則」、「平等原
    則」、「公益原則」之程度。（二）按「所謂判決理由與主文顯有矛盾，係指判
    決理由與主文之內容適得其反而言。」本院著有六十年裁字第八十七號判例。查
    本件原判決之主文為「原告之訴駁回」，而其理由則載為「面試委員謝銘洋未迴
    避參與面試，並未導致原決定有難以維持其效力之瑕疪，被告依其既定之計分標
    準，依五位面試委員評分之結果，計算成績，並為陳曉慧錄取之決定，於法並無
    違誤。」「被告辦理八十六年公費留學考試之程序雖不無瑕疪，惟並未影響其結
    果，原處分尚無應予撤銷之違法情事，訴願決定及再訴願決定遞予維持，亦無違
    誤，原告起訴論旨核無理由，應予駁回。」則前開理由自係形成再審原告於前程
    序之訴應予駁回之論據，是原判決之主文與理由並無矛盾情形。（三）按行政機
    關在其職權範圍內，有程序上形成與裁量之權限，其基於業務上之專業考量以及
    對應社會環境之變遷，而對相關程序規定，作更合理或較過去更嚴格之規定，尚
    不能因此即認行政機關依原有規定之作為即為違法。本件再審被告固於八十八年
    一月修正有關公費留學面試注意事項，就面試委員之迴避，有較本件行為時較嚴
    格之規定，即面試委員為應考人之指導教授者，由無須迴避修正為應迴避，惟依
    前開說明，尚難據此謂再審被告以原有規定所為辯解與新規定不合，即謂其違反
    「禁反言原則」或「有邏輯推理之重大矛盾」。再審原告進而謂再審被告依八十
    六年公費留學考試面試有關規定所為處分，係屬違法一節，亦不足取。（四）行
    政訴訟法第二百七十三條第一項第十三款規定，當事人發見未經斟酌之證物或得
    使用該證物，固得提起再審之訴，惟此所謂發見未經斟酌之證物，係指該項證物
    在前訴訟程序中即已存在，而當事人不知其存在或不能予以使用，現始發現或得
    使用者而言，並以如經斟酌可受較有利益之裁判者為限，本院六十二年判字第五
    七九號判例業予指明。本件再審原告以其發見未經斟酌之證物即面試「評分項目
    及配分表」，據以提起本件再審之訴，惟查再審原告並未實際提出此項證物，則
    是否確有此項未經斟酌之證物，已有可疑；另再審原告於提起本件再審之訴，固
    聲請本院向再審被告調閱該項評分表，惟再審原告陳稱其於八十七年四月本件留
    學考試放榜後，即向再審被告洽取口試分數，則再審原告早知有此項證物之存在
    ；且依再審原告所述，此項評分表之取得方式可經本院向再審被告調卷取得，則
    再審原告於前程序已可依此方式取得並使用此項證據，應認此項評分表並非當事
    人不知其存在或不能予以使用之證物，再審原告以發見未經斟酌之證物提起再審
    之訴，尚非有理。（五）原判決以縱認謝銘洋不宜擔任本件面試委員，致臨時發
    生委員缺額之情形，亦應以該組考生面試成績總計以除四乘五方式換算為面試成
    績總分。此項敘述無非為補強原處分並無違誤之理由，非謂再審被告已自認謝銘
    洋係應迴避。又本件考試分為筆試與面試，其成績分別佔總成績之百分之八十二
    、百分之十八。而面試原係由五委員分別評分，各為一百分，亦即面試總分五百
    分，佔總成績之百分之十八；若因委員一人因故未能參與評分，而由委員四人評
    分，總分變更為四百分，仍佔總成績百分之十八，則面試成績對總成績原有之影
    響程度顯然變動，已實質違反原訂之筆試、面試成績比率，且此項變動又非應考
    人事前所得預見，顯非公平。至不同年度之考試，原可於試前規定並公布其不同
    之計分方式，本件考試之面試既規定由委員五人評分，則其總分應為五百分，尚
    不得以其他年度之面試總分非五百分，即謂本件考試之面試總分非必為五百分。
    從而，再審被告以前開面試成績之計算，將謝銘洋以外之面試委員所評分數總分
    除四乘五，還原為總分五百分之計分方式，自無違誤。（六）再審原告以其發見
    未經斟酌之證物即再審原告於八十年所獲瑞士日內瓦大學高等國際關係研究所學
    位證明及校英文簡介，足以證明其有充足外語能力一節，查此項證物既為再審原
    告於前訴訟程序進行前所知悉並取得，自非再審原告不知其存在或不能使用之證
    物，依前開說明，再審原告以此理由，提起再審之訴，亦非有理。（七）本件考
    試之面試，係就應考人之人品與態度、言辭與表達、專業知識與見解作一綜合評
    分，則外國語文能力自亦屬面試所得評斷之項目，再審原告以外語能力既有外語
    能力測驗之評分，面試即不得再予評分，否則即屬將「與考試無關之事項納入（
    評分）考量」，亦即行政訴訟法學理上所謂之「裁量逾越」云云，自非可取。（
    八）面試委員如何作成評分之判斷，事屬各面試委員專業範圍之判斷事項，原非
    本院所得審究，原判決已予說明，再審原告又就面試委員如可成評分判斷，有所
    爭執，尚難認係合法之再審理由。（九）原判決就本件考試面試委員迴避之規定
    ，及謝銘洋委員應否迴避參與本件面試等情，業已表示其意見，並無對再審原告
    攻擊方法未記載其可否採取之理由之情形，再審原告以原判決就此未為回應，而
    謂原判決係消極的不適用法規，屬於「適用法規顯有錯誤」之情形，自非可採。
    （十）綜上所述，本件原判決並無行政訴訟法第二百七十三條第一項第一款、第
    二款、第十三款、第十四款之再審事由，再審原告以前開理由提起本件再審之訴
    ，為無理由，應予駁回，其一併提起損害賠償之請求，難認係有理由，亦應予駁
    回。又本件事證已臻明確，再審原告請求訊問證人及行言詞辯論，核無必要，併
    此敘明。
據上論結，本件再審之訴為無理由，爰依行政訴訟法第二百七十八條第二項、第九十
八條第三項前段，判決如主文。
中    華    民    國    九十二      年      一        月      十六      日
                    最 高 行 政 法 院  第 三 庭
                                審 判 長 法  官      葉  振  權
                                         法  官      林  茂  權
                                         法  官      吳  錦  龍
                                         法  官      劉  鑫  楨
                                         法  官      吳  明  鴻
右  正  本  證  明  與  原  本  無  異
                                         法院書記官  阮  桂  芬
中    華    民    國    九十二      年      一        月      十六      日


司法院資訊處製作；財團法人民間司法改革基金會備份。
